臺灣臺北地方法院民事判決　九十年度訴字第一一○○號
　　原　　　告　　甲○○
　　被　　　告　　乙○○
右當事人間請求分割共有物事件，本院判決如左：
    主      文
准兩造共有坐落台北縣新店市○○段五八一地號土地，准予變賣，所得價金，按原告
應有部分三分之一，被告乙○○、丙○○應有部分各三分之一比例分配之。
被告乙○○應給付原告新台幣壹拾柒萬仟陸佰肆拾肆元，及自民國九十年六月二十
二日起至清償日止，按年息百分之五計算之利息。
原告其餘之訴駁回。
訴訟費用由原告負擔百分之四十二，被告乙○○負擔百分之三十二，被告丙○○負擔
百分之二十六。
本判決第二項部分，於原告以新台幣伍萬捌仟元為被告乙○○供擔保後，得假執行。
原告其餘假執行之聲請駁回。
    事      實
甲、原告方面：
一、聲明：
（一）准兩造共有坐落台北縣新店市○○段五八一地號土地，准予變賣，所得價金，
      按原告應有部分三分之一，被告乙○○、丙○○應有部分各三分之一比例分配
      之。
（二）被告乙○○應給付原告新台幣（下同）陸拾伍萬玖仟零陸拾玖元，及自起訴狀
      繕本送達翌日起至清償日止，按年息百分之五計算之利息。
（三）前項聲明，願供擔保，請准宣告假執行。
二、陳述：
（一）坐落台北縣新店市○○段五八一地號土地（下稱系爭土地），原為被告乙○○
      、丙○○與訴外人丁○○三兄弟分別共有，應有部分各三分之一；系爭土地上
      並由被告乙○○、丙○○與訴外人丁○○於民國五十二年間，共同出資興建未
      經保存登記之違章建築，亦即門牌號碼為台北縣新店市○○路七十二號房屋（
      下稱系爭房屋）。嗣因訴外人丁○○積欠原告債務，於七十六年六月二日，將
      系爭土地、房屋之應有部分三分之一出賣予原告，並於七十六年七月十五日，
      就系爭土地部分完成移轉登記。但系爭土地、房屋至少自七十六年七月十五日
      起，均由被告乙○○單獨占有使用，致使其他共有人無法有效利用系爭土地。
      後原告於八十九年十二月十二日，向台北縣新店市調解委員會聲請調解，請求
      被告乙○○、丙○○協議分割系爭土地，但被告乙○○表示無錢購買原告之應
      有部分，以致調解不成立。然由於兩造分別共有之系爭土地，面積僅有一百一
      十五點八七平方公尺，如按各共有人應有部分三分之一之比例作原物分割，系
      爭土地將成細碎，不利使用，僅得以變價分割之方式，始為恰當。又被告乙○○未經全體共有人之同意，獨自占有系爭土地使用，自構成不當得利。而系爭
      土地之面積為一百一十五點八七平方公尺，八十九年七月份之申報地價，為每
      平方公尺壹萬貳仟陸佰肆拾元，是以系爭土地申報地價之年息百分之十計算，
      自七十六年七月十五日起至九十年一月十四日止，原告就系爭土地之應有部分
      為三分之一，被告乙○○應給付原告之不當得利，為陸拾伍萬玖仟零陸拾玖元
      。爰分別依民法第八百二十三條、第八百二十四條、第一百七十九條之規定，
      請求如原告訴之聲明所示。
（二）對被告抗辯所為之陳述：依台北縣稅捐稽徵處七十九年七月十日第一五五六二
      號函表示，系爭房屋為磚造建築，面積十七點一坪，納稅義務人為原告與被告
      丙○○、乙○○，應有部分各三分之一，折舊年數為二十七年，依此換算系爭
      房屋應為五十二年所興建，可知原始所有權人應為訴外人丁○○、被告丙○○
      、乙○○。另本院於九十一年三月八日，履勘系爭土地、房屋，系爭土地確實
      由被告乙○○單獨占有使用；且系爭房屋之面積，已不只原來之十七點一坪，
      被告乙○○並稱系爭房屋之二樓部分，係因房屋塌落由被告乙○○興建二樓部
      分，以及更換新屋頂，則被告乙○○無權占有系爭土地，至為明確。
三、證據：提出土地登記謄本、房屋買賣契約書、契稅稅單、調解不成立證明書、台
    北縣稅捐稽徵處七十九年七月十日第一五五六二號函各一份為證，並聲請勘驗系
    爭土地、房屋。
乙、被告方面：
    被告丙○○未於言詞辯論期日到場，惟與被告乙○○共同提出書狀，聲明、陳述
    如下：
一、聲明：駁回原告之訴及其假執行之聲請。
二、陳述：原告請求變賣系爭土地，被告乙○○、丙○○亦樂觀其成，自始未曾拒絕
    ，但因目前不動產市場低迷，以致兩造未達成協議分割。而系爭土地乃被告乙○○、丙○○與訴外人丁○○三兄弟，於四十九年間，自訴外人林木生、林火生、
    林進財買受。至於系爭房屋，乃由被告等之父親，贈與金錢予被告乙○○、丙○○與訴外人丁○○三兄弟，由三兄弟共同興建。又原告雖於七十六年間，向訴外
    人丁○○買受系爭土地、房屋之應有部分各三分之一，但被告乙○○、丙○○仍
    有合計共三分之二之所有權應有部分，則被告乙○○占有使用系爭房屋，自不構
    成不當得利。
三、證據：提出土地登記謄本、土地所有權狀、杜賣證書、社團法人台北縣道教會團
    體會員證書、土地買賣契約書各一份為證。
丙、本院依職權函詢台北縣稅捐稽徵處新店分處，調閱系爭房屋之歷年納稅記錄；以
    及查詢法務部戶役政資訊連結作業系統，調閱被告丙○○之最新戶籍謄本。
    理      由
甲、程序上之事由：
一、按，「因不動產之物權或其分割或經界涉訟者，專屬不動產所在地之法院管轄。
    其他因不動產涉訟者，得由不動產所在地之法院管轄。」民事訴訟法第十條定有
    明文。本件原告請求裁判分割之共有物，坐落台北縣新店市○○段五八一地號土
    地，為本院轄區，是本件本院自有管轄權，核先敘明。
二、被告丙○○未於言詞辯論期日到場，核無民事訴訟法第三百八十六條各款所列情
    形，爰依原告之聲請，由其一造辯論而為判決。
乙、得心證之理由：
一、原告起訴主張：系爭土地原為被告乙○○、丙○○與訴外人丁○○三兄弟分別共
    有，應有部分各為三分之一，系爭土地上並由被告乙○○、丙○○與訴外人丁○○於五十二年間，共同出資興建未經保存登記之違章建築房屋。嗣因訴外人丁○○積欠原告債務，於七十六年六月二日，將系爭土地、房屋之應有部分三分之一
    出賣予原告，並於七十六年七月十五日，就系爭土地部分完成移轉登記。但系爭
    土地、房屋至少自七十六年七月十五日起，均由被告乙○○單獨占有使用，致使
    其他共有人無法有效利用系爭土地。後原告於八十九年十二月十二日，向台北縣
    新店市調解委員會聲請調解，請求被告乙○○、丙○○協議分割系爭土地，但被
    告乙○○表示無錢購買原告之應有部分，以致調解不成立。然由於兩造分別共有
    之系爭土地，面積僅有一百一十五點八七平方公尺，如按各共有人應有部分三分
    之一之比例作原物分割，系爭土地將成細碎，不利使用，僅得以變價分割之方式
    ，始為恰當。又被告乙○○未經全體共有人之同意，獨自占用系爭土地使用，自
    構成不當得利。而系爭土地之面積為一百一十五點八七平方公尺，八十九年七月
    份之申報地價，為每平方公尺壹萬貳仟陸佰肆拾元，是以系爭土地申報地價之年
    息百分之十計算，自七十六年七月十五日起至九十年一月十四日止，原告就系爭
    土地之應有部分為三分之一，被告乙○○應給付原告之不當得利，為陸拾伍萬玖
    仟零陸拾玖元。爰分別依民法第八百二十三條、第八百二十四條、第一百七十九
    條之規定，請求如原告訴之聲明所示等語。被告則以：原告請求變賣系爭土地，
    被告乙○○、丙○○亦樂觀其成，自始未曾拒絕，但因目前不動產市場低迷，以
    致兩造未達成協議分割。而系爭土地乃被告乙○○、丙○○與訴外人丁○○三兄
    弟，於四十九年間，自訴外人林木生、林火生、林進財買受。至於系爭房屋，乃
    由被告等之父親，贈與金錢予被告乙○○、丙○○與訴外人丁○○三兄弟，由三
    兄弟興建。又原告雖於七十六年間，向訴外人丁○○買受系爭土地、房屋之應有
    部分各三分之一，但被告乙○○、丙○○仍有合計共三分之二之所有權應有部分
    ，則被告乙○○占有使用系爭房屋，自不構成不當得利云云，資為抗辯。
二、兩造不爭執之事實：
（一）原告主張系爭土地原為被告乙○○、丙○○與訴外人丁○○三兄弟分別共有，
      應有部分各為三分之一；系爭土地上並坐落有由被告乙○○、丙○○與訴外人
      丁○○共同興建未經保存登記之違章建築房屋；嗣訴外人丁○○積欠原告債務
      ，於七十六年六月二日，將系爭土地、房屋之應有部分三分之一出賣予原告，
      並於七十五年七月十五日，就系爭土地部分完成移轉登記之事實，業據其提出
      土地登記謄本、房屋買賣契約書、契稅稅單各一份為證，亦為被告乙○○、丙○○所不爭執，自堪信為真實。
（二）原告復主張系爭土地、房屋至少自七十六年七月十五日起，均由被告乙○○單
      獨占有使用；而原告曾於八十九年十二月十二日，向台北縣新店市調解委員會
      聲請調解，請求被告乙○○、丙○○協議分割系爭土地，但調解未能成立之事
      實，復據其提出調解不成立證明書為證，並經本院履勘系爭土地、房屋，亦為
      被告乙○○、丙○○所自認，亦自堪信為真實。
三、兩造爭執之爭點：
    至原告另主張被告乙○○未經全體共有人之同意，獨自占用系爭土地使用，自構
    成不當得利，是以系爭土地申報地價之年息百分之十計算，自七十六年七月十五
    日起至九十年一月十四日止，原告就系爭土地之應有部分為三分之一，被告乙○○應給付原告之不當得利，為陸拾伍萬玖仟零陸拾玖元之部分；則被告乙○○否
    認之；並抗辯稱：原告雖於七十六年間，向訴外人丁○○買受系爭土地、房屋之
    應有部分各三分之一，但被告乙○○、丙○○仍有合計共三分之二之所有權應有
    部分，則被告乙○○占有使用系爭房屋，自不構成不當得利等前揭情詞抗辯之。
    是本件兩造爭執之爭點，即在於：被告劉宗單獨占有使用系爭土地，是否構成不
    當得利？
四、關於本件之爭點，分述如下：
（一）經查，依民法第一百七十九條、第八百十八條、第八百二十條第一項分別規定
      ：「無法律上之原因而受利益，致他人受損害者，應返還其利益。雖有法律上
      之原因，而其後已不存在者，亦同。」、「各共有人按其應有部分，對於共有
      物之全部，有使用、收益之權。」、「共有物，除契約另有訂定外，由共有人
      共同管理之。」另依最高法院五十五年台上字第一九四九號判例、六十二年台
      上字第一八○三號判例分別表示：「民法第八百十八條所定，各共有人按其應
      有部分，對於共有物之全部有使用收益之權，係指各共有人得就共有物全部，
      於無害他共有人之權利限度內，可按其應有部分行使用益權而言。故共有人如
      逾越其應有部分之範圍使用收益時，即係超越其權利範圍而為使用收益，其所
      受超過利益，要難謂非不當得利。」、「各共有人按其應有部分，對於共有物
      之全部雖有使用收益之權，惟共有人對共有物之特定部分使用收益，仍須徵得
      他共有人全體之同意，非謂共有人得對共有物之全部或任何一部有自由使用收
      益之權利。如共有人不顧他共有人之利益而就共有物之全部或一部任意使用收
      益，即屬侵害他共有人之權利。」本件系爭土地由原告與被告乙○○、丙○○
      分別共有，則依前述第八百十八條、第八百二十條第一項之規定，系爭土地自
      應由共有人全體共同管理。
（二）次查，本件系爭土地上坐落有由被告乙○○、丙○○與訴外人丁○○共同興建
      未經保存登記之系爭房屋，嗣訴外人丁○○於七十六年六月二日，將系爭房屋
      之應有部分三分之一出賣予原告，是依最高法院六十七年二月二十一日六十七
      年度第二次民事庭庭推總會議決議表示：「違章建築之讓與，雖因不能為移轉
      登記而不能為不動產所有權之讓與，但受讓人與讓與人間如無相反之約定，應
      認為讓與人已將該違章建築之事實上處分權讓與受讓人。」則原告向訴外人丁○○買受系爭房屋之應有部分三分之一，因系爭房屋屬於未經保存登記之違章
      建築，原告乃係受讓系爭房屋之事實上處分權。則參酌前述民法第八百十八條
      、第八百二十條第一項之規定，就系爭房屋之使用、收益，自亦應由被告乙○○、丙○○與原告共同為之。然系爭土地、房屋於七十六年七月十五日之前，
      原由被告乙○○、丙○○與訴外人丁○○分別共有期間，以及自七十六年七月
      十五日，原告與被告乙○○、丙○○分別共有系爭土地，原告買受訴外人丁○○就系爭房屋之三分之一事實上處分權後，均未就系爭土地、房屋達成分管協
      議，此為原告與被告乙○○所不爭執。是系爭土地、房屋至少自七十六年七月
      十五日，即由被告乙○○單獨占有使用全部範圍，被告乙○○並在系爭房屋開
      設聖天宮，供奉天上聖母等神像以及光明燈，被告乙○○實際上亦居住於系爭
      房屋，此有被告乙○○提出原告亦不爭執之社團法人台北縣道教會團體會員證
      書在卷，亦經本院履勘系爭房屋，製有勘驗筆錄在卷。故依前述最高法院五十
      五年台上字第一九四九號判例、六十二年台上字第一八○三號判例之意旨，原
      告主張被告乙○○自七十六年七月十五日，未經全體共有人之協議，即單獨占
      有使用系爭土地之全部範圍，自屬無法律上之原因受有利益，致使原告受有損
      害，被告乙○○應對原告負擔不當得利之責任，自屬有據。
五、按，「各共有人得隨時請求分割共有物。但因物之使用目的不能分割，或契約訂
    有不分割之期限者，不在此限。前項契約所定不分割之期限，不得逾五年；逾五
    年者，縮短為五年。」、「共有物之分割，依共有人協議之方法行之。分割之方
    法，不能協議決定者，法院得因任何共有人之聲請，命為左列之分配：一、以原
    物分配於各共有人。二、變賣共有物，以價金分配於各共有人。以原物為分配時
    ，如共有人中，有不能按其應有部分受分配者，得以金錢補償之。」民法第八百
    二十三條、第八百二十四條分別定有明文。本件系爭土地之面積，為一百一十五
    點八七平方公尺，此有土地登記謄本在卷；而系爭土地上坐落有未經保存登記之
    系爭房屋；是系爭土地顯然因面積過小，不適宜分割；且系爭土地亦無因物之使
    用目的不能分割，或訂有不分割之契約。參以，本件兩造均同意以變價之方式，
    變賣系爭土地分配價金，則依首揭民法第八百二十三條、第八百二十四條之規定
    ，原告請求變賣系爭土地，並將所得價金，按原告應有部分三分之一，被告乙○○、丙○○應有部分各三分之一比例分配之，為有理由，應予准許。次按，「無
    法律上之原因而受利益，致他人受損害者，應返還其利益。雖有法律上之原因，
    而其後已不存在者，亦同。」民法第一百七十九條定有明文。再按，「無權占有
    他人之房屋及土地，可能獲得相當於租金之利益，為社會通常之觀念。」最高法
    院六十一年台上字第一六九五號判例，可資參照。另按，「城市地方房屋之租金
    ，以不超過土地及其建築物申報總價年息百分之十為限。」、「第九十七條第九
    十九條及第一百零一條之規定，於租用基地建築房屋均準用之。」土地法第九十
    七條第一項、第一百零五條亦定有明文。而土地法第九十七條規定之土地價額，
    係指法定地價而言，法定地價係指申報地價，為土地法施行法第二十五條、土地
    法第一百四十八條所明定。本件被告乙○○未經全體共有人之協議，即單獨占有
    使用系爭土地全部，自構成不當得利，已如前爭點部分所述，則原告主張以系爭
    土地之申報地價，為計算相當於租金損害之標準，尚屬有據。是依附卷之土地登
    記謄本、土地地價謄本所記載，系爭土地之面積，為一百一十五點八七平方公尺
    ；系爭土地七十六年七月、八十年七月、八十三年七月、八十六年七月、八十九
    年七月之申報地價，分別為每平方公尺柒仟陸佰元、捌仟捌佰元、壹萬貳仟元、
    壹萬貳仟陸佰肆拾元、壹萬貳仟陸佰肆拾元；並審酌系爭房屋位處台北縣新店市
    ○○路，生活機能尚屬便利，此有本院勘驗筆錄可按。是本院認被告乙○○占用
    系爭土地，所受相當於租金之利益，原告主張以系爭土地之申報地價，按總價之
    年息百分之十，計算原告就系爭土地之應有部分三分之一所受之損害，尚屬過高
    ，應以系爭土地之申報地價，按總價之年息百分之三計算，始為相當。則被告乙○○應給付原告自七十六年七月十五日起至八十年六月三十日，相當於不當得利
    之租金，為萬肆仟捌佰柒拾柒元｛〔115.87×7600×3%÷12×（47＋16/31 ）
    〕÷3= 34877，以下小數點均四捨五入｝；自八十年七月一日起至八十三年六月
    三十日止，為萬零伍佰捌拾捌元｛（115.87×8800×3%÷12×36）÷3=30588
    ｝；自八十三年七月一日起至八十六年六月三十日止，為肆萬壹仟柒佰壹拾貳元
    ｛（115.87×12000×3%÷12×36）÷3=41712｝；自八十六年七月一日起至九十
    一年一月十四日，為陸萬陸仟肆佰陸拾柒元｛〔115.87×12640×3%÷12×（54
    ＋14/31）〕÷3=66467｝；合計共壹拾柒萬仟陸佰肆拾肆元。末按，「給付無
    確定期限者，債務人於債權人得請求給付時，經其催告而未為給付者，自受催告
    時起，負遲延責任。」、「遲延之債務，以支付金錢為標的者，債權人得請求依
    法定利率計算之遲延利息。」、「應付利息之債務，其利率未經約定，亦無法律
    可據者，週年利率為百分之五。」民法第二百二十九條第二項前段、第二百三十
    三條第一項前段、第二百零三條復分別著有明文。本件原告對於被告乙○○之不
    當得利返還請求權，係屬於未定給付期限之金錢債權，揆諸前述民法第二百二十
    九條第二項前段、第二百三十三條第一項前段、第二百零三條之規定，原告主張
    被告乙○○應自受催告時起，負擔給付遲延之責任，亦屬有據。從而，原告依民
    法第一百七十九條之規定，請求被告乙○○給付壹拾柒萬仟陸佰肆拾肆元，及
    自起訴狀繕本送達翌日即九十年六月二十二日起至清償日止，按年息百分之五計
    算之法定遲延利息之範圍內，為有理由，應予准許。逾此部分之請求，為無理由
    ，應予駁回。
丙、另本件原告就主文第二項勝訴部分，陳明願供擔保後，請准宣告假執行，核無不
    合，爰酌定相當之擔保金額，予以准許。又原告此部分其餘之訴既經駁回，其該
    部分假執行之聲請，因訴之駁回而失所附麗，不應准許。
丁、據上論結，原告之訴為一部有理由，一部無理由，依民事訴訟法第三百八十五條
    第一項前段、第七十九條但書、第八十五條第一項但書、第三百九十條第二項，
    判決如主文。
中　　　華　　　民　　　國　　九十一　　年　　　十　　　月　　　三　　　日
   　　　　　　　　　　          民事第六庭法　　　官  姜悌文
右為正本係照原本作成
如對本判決上訴，須於判決送達後廿日內向本院提出上訴狀，並依上訴利益繳納百分
之一點六五之上訴費，若未繳納，逕依民事訴訟法施行法第九條之規定，顯然明知上
訴要件有欠缺，駁回上訴。
中　　　華　　　民　　　國　　九十一　　年　　　十　　　月　　　三　　　日
　　　　　　　　　　　　　　　　　　　　　　法院書記官　陳鳳瀴
